【裁判字號】    99,消債聲,24
【裁判日期】    990816
【裁判案由】    聲請免責
【裁判全文】
臺灣士林地方法院民事裁定            99年度消債聲字第24號
債  務  人  乙○○○○○○○○.
代  理  人  楊正評律師
上列當事人聲請清算事件，本院裁定如下：
    主  文
債務人乙○○○○○○○○○○不免責。
    理  由
一、按債務人因浪費、賭博或其他投機行為，致財產顯然減少或
    負擔過重之債務，而生開始清算之原因者，除證明經普通債
    權人全體同意，或情節輕微，經法院審酌普通債權人全體受
    償情形及其他一切情狀，認為適當者外，法院應為不免責之
    裁定，消費者債務清理條例第134 條第4 款、第135 條定有
    明文。所謂浪費或投機行為，係指債務人於顯見其經濟狀況
    不佳之情形下，猶恣意揮霍、投機，生活支出超過個人收入
    所應支出之程度，或心存僥倖冀以一時之小投資以博取大利
    益，因致負擔更大債務，核其所為，於清算之原因有可歸責
    性，自有加以制止之必要，尚不宜使之免責。而有無浪費或
    投機行為，端視債務人從事該行為時有無詳實之償還計畫，
    或有無以過去實證印證投資收益有相當或然率，或有政府、
    產業預定計畫等事實，倘無償還計畫、其他預定收入、過去
    實證或政府產業預定計畫等，僅是先行花費或以射倖心態從
    事投機時，即屬之，自不應認可免其還款之責，合先敘明。
二、經查，債務人聲請清算事件，前經本院裁定開始清算程序，
    並同時終止清算程序確定在案，有本院民國98年度消債清字
    第62號民事裁定附卷可考，並經本院依職權核閱上開卷宗無
    誤。經本院通知全體債權人及債務人陳述意見內容，債務人
    陳稱其積欠債務之原因係因家境清寒，自17歲起即開始半工
    半讀，惟收入不高，自78年6 月起至83年5 月間平均月薪不
    到新臺幣（下同）1 萬3,000 元，自83年8 月起至95年5 月
    間平均月薪僅約2 萬元；復因罹患血友病及全身性紅斑狼瘡
    ，無法長時間工作，工作不穩，長期以循環借貸方式支付龐
    大醫療費及生活費終致積欠高額債務，並無奢侈浪費或投機
    之支出等語。果爾，債務人之經濟地位乃處窘迫，生活程度
    即必須相當之節制，以免生活支出超過個人收入所應支出之
    程度。惟據債權人提供債務人之消費明細內容顯示，債務人
    除有大量密集預借現金之行為，並有向銀行申辦信用貸款及
    代償欠款之紀錄外，仍於經濟窘迫情形下，在王麗髮型美容
    、大葉高島屋百貨股份有限公司（消費次數頻繁，有萬元以
    上消費紀錄）、新光三越百貨股份有限公司（有萬元以上之
    消費紀錄）、微風廣場、台金大飯店、晶華國際酒店股份有
    限公司、麗禧酒店、貴族旅社、貴族汽車旅館、玫瑰園商務
    汽車旅館、花翎旅館、圓緣汽車旅館有限公司、夏威夷汽車
    旅館、濟州館小吃店有限公司、僑園餐飲事業有限公司、六
    福客棧、晶廚港式飲茶、海風餐廳、北區海霸王、海中天餐
    廳、甲天下台菜長安店、雙月餐廳、大使館小吃店、開喜飲
    食店、陽季歐饌、大列車服飾、全球服飾行、雅琦行、復興
    航空運輸股份有限公司、大順旅行社股份有限公司（並有國
    外旅遊購物消費紀錄）、逢陞科技股份有限公司（有達1 萬
    5,912 元之消費紀錄）、美德生有限公司、萬寶銀樓、鳳星
    銀樓、匯城有限公司（有達5 萬元、8 萬元之消費紀錄）、
    熾意國際開發股份有限公司、華威影城有限公司、特力翠豐
    股份有限公司（有達1 萬3,230 元之消費紀錄）、錢櫃、好
    樂迪、中山店c-blue、主婦之店、橡木桶洋酒股份有限公司
    、聯強電信- 艾利夏通訊、尚智運動世界、網路家庭國際資
    訊股份有限公司等營業處所有消費之紀錄，且次數頻繁，每
    次消費之金額亦不低（常有單筆高達數千元、萬元以上之消
    費）。該等消費客觀上非可認係維持生活所必要之支出，足
    徵債務人於經濟狀況不佳之情形下，猶恣意花費超過個人經
    濟能力所能支應之範圍，致資力惡化陷於負擔更高額債務之
    處境，堪認聲請人確有因浪費或其他投機行為，致生開始清
    算之原因。是債務人陳稱其並未有奢侈、浪費等情，即無足
    憑採。又消費者債務清理條例第132 條之立法目的，乃在於
    避免因一時陷於經濟困難者喪失繼續生活之意志與希望，而
    賦予其經濟上重建更生之機會，然並非保障生活浪費之人能
    夠藉此制度免除積欠之債務，且債務人於償債期間，為求債
    務之順利清償，本應忍受較其原本生活水準、甚至較一般社
    會大眾之生活水準，更為儉約之生活，此不僅為一般社會觀
    念所知悉，更為債務人於借貸之初即能預期，債務人卻屢屢
    從事與其經濟狀況顯不相當之消費行為，尚希冀清算後免責
    以免除一切債務，殊與消費者債務清理條例之立法目的相違
    。
三、本件經函詢債權人關於債務人應否免責之意見，債權人國泰
    世華商業銀行股份有限公司、甲○（台灣）商業銀行股份有
    限公司、澳商澳盛銀行集團股份有限公司臺北分公司、台新
    國際商業銀行股份有限公司及中國信託商業股份有限公司均
    具狀為反對之表示（見本件卷第30至125 頁），是顯無普通
    債權人全體同意債務人免責之情形；另本件清算事件普通債
    權人未曾受償分文，債務人之情節亦難謂輕微，並非適當予
    以債務人免責。
四、綜上，本件債務人有因浪費、投機行為致負擔過重債務，而
    生開始清算之原因，審酌債務人浪費、投機行為非屬輕微，
    債權人全未受償之情形，亦不適免除債務人債務，復未經債
    權人全體同意債務人免責，依首揭法條規定及說明，本院自
    應為不免責之裁定。
五、爰裁定如主文。
中    華    民    國    99    年    8     月    16    日
                  民事第三庭  法      官  施月燿
上為正本係照原本作成。
如不服本裁定，應於裁定送達後10日內，以書狀向本院提出抗告
，並繳納抗告費新臺幣1 千元。
中    華    民    國    99    年    8     月    17    日
                              書  記  官  朱亮彰

司法院資訊處製作；財團法人民間司法改革基金會備份。
